臺灣苗栗地方法院交通事件裁定　　94年度交聲字第116號
　　原處分機關　交通部公路總局新竹區監理所苗栗監理站
　　異　議　人
　　即受處分人　　旭振企業有限公司
　　代　表　 人 　李柏興
上列異議人即受處分人因違反道路交通管理處罰條例案件，對於
交通部公路總局新竹區監理所苗栗監理站94年7 月21日所為之竹
監苗字第裁54－Z00000000 號處分（原舉發案號：內政部警政署
國道公路警察局公警局交字第Z00000000 號），聲明異議，本院
裁定如下：
    主  文
原處分撤銷。
旭振企業有限公司不罰。
    理  由
一、原處分機關略以：係以異議人即受處分人旭振企業有限公司
    所有車號Q7－500 號自用一般大貨車，於民國94年5 月9 日
    上午12時51分許，在國道三號北上31公里處，為國道公路警
    察局第六隊值勤警員當場攔停經電腦查詢，查獲由駕駛執照
    被吊銷之徐志昌駕駛，遂以公警局交字第Z00000000 號通知
    單舉發，並由原處分機關以000000-000000 號舉發違反道路
    交通管理事件通知單，舉發異議人違反道路交通管理處罰條
    例第21條之1 第1 項第1 款之違規，並應於到94年6 月27日
    案時間，異議人於94年6 月23日提出申訴，原處分機關並於
    94年7 月21日裁處汽車所有人即異議人罰鍰新臺幣6 萬元，
    並吊扣汽車牌照3 個月。罰鍰和汽車牌照限於94年8 月20
    日前繳納、繳送。上開罰鍰和汽車牌照逾期不繳納，繳送之
    處分：(1)自94年8 月21日起易處吊扣汽車牌照9 個月，並限
    於94年9 月4 日前繳送（吊扣汽車牌照請繳送號牌及行車執
    照。(2)94年9 月4 日前未繳送汽車牌照者，自94年9 月5 日
    起易處吊銷，並逕行註銷汽車牌照。(3)汽車牌照經吊銷或註
    銷者，非經公路主管機關檢驗合格，不得再行請領；但經易
    處逕行註銷者，斐滿6 個月不得再行請領。（裁決書漏引道
    路交通管理處罰條例第21條之1 第3 項條文。）
二、異議意旨略以：因異議人所屬之車輛車牌號碼Q7－500 號自
    用大貨車，於94年5 月9 日上午12時51分許，在國道三號北
    上31公里處，為國道公路警察局第六隊值勤警員當場攔停經
    電腦查詢，查獲由駕駛執照被吊銷之徐志昌駕駛，遂以公警
    局交字第Z00000000 號通知單舉發。按行政裁罰之科處，法
    律無特別規定時，雖不以出於故意為必要，仍須以過失為其
    責任要件，大法官會議釋字第275 號解釋文明揭其旨。異議
    人之受僱人徐志昌於94年3 月間至異議人公司應徵，係持駕
    駛執照正本，異議人亦憑內部之審核程序，查核徐志昌所持
    之駕駛執照尚在有效期間，並未有任何註銷標示，如徐志昌
    刻意隱瞞，異議人實無從得知徐志昌所持駕駛執照已經註銷
    ，異議人信賴駕駛執照正本之駐記，應值得保護。又提出申
    訴時，苗栗監理站駁回理由為車主可上公路監理站加值網站
    查詢或電話求證，推定異議人有過失，惟查，上開辦法是方
    便運輸業者之考核稽查，但非加重車主之注意義務或變更受
    裁罰人應有過失之責任條件之本質，不得遽謂車主即有過失
    ，其理自明。況且異議人非運輸業者，而係材料經銷商，對
    於僱用司機因信任證照正本而執行業務，本與運輸業者不可
    同視，兩者之間注意義務，程度上似不可相同比擬。異議人
    此違規應係徐志昌欺騙，異議人應無過失，故異議人縱然加
    以相當之注意，仍不免發生該違規，應不可歸責於異議人，
    為此聲明異議，請求撤銷原處分等語。
三、按汽車駕駛人駕駛聯結車、大客車、大貨車，有未領有駕駛
    執照駕車之情形者，汽車所有人及駕駛人各處新臺幣4萬 元
    以上8 萬元以下罰鍰，並當場禁止該汽車駕駛人繼續駕駛及
    扣留其車輛牌照，違反第1 項情形，並吊扣其汽車牌照3 個
    月，道路交通管理處罰條例第21條之1 第1 項第1 款、第3
    項分別定有明文。次按道路交通管理處罰條例第21條之1 於
    91年1 月17日經公布增訂，其立法目的係鑒於大型車輛肇事
    所生之交通事故傷亡情形，多遠較單純小型車或機器腳踏車
    發生之事故嚴重，乃要求駕駛人駕駛該類車輛均必須具有合
    格之駕駛執照，加重違規者之處罰，並對於汽車所有人亦處
    以相同之罰鍰及吊扣其汽車牌照3個 月，以促使汽車所有人
    能善盡其查證管理之責任。又上開種類車輛之所有人（含運
    輸業者），對於該等車輛，依法既負有查證駕駛人駕駛執照
    資格之注意義務，基於此一義務，車輛所有人非僅有事前選
    任合格駕駛人之責任，更負有建立駕駛監督、支援等機制之
    管理責任，始能於平日隨時查證、考核實際駕駛人之身分及
    狀況，以確保實際駕駛該類車輛之人符合法定之駕駛資格，
    防範事故於未然。惟汽車所有人如已盡查證駕駛人駕駛執照
    資格之注意，或縱加以相當之注意而仍不免發生違規者，汽
    車所有人不受上述處罰，同條第4 項定有明文；末按上揭條
    文第4 項所定之該類汽車所有人之免責事由，係屬其免責之
    例外規定，汽車所有人茍欲免其責任，即應就此等免責事由
    之存在負舉證之責。又汽車所有人是否善盡查證之義務，應
    斟酌一切客觀情狀而為具體認定，且汽車所有人是否可依同
    條第四項之規定免責，應依汽車所有人之智識、經驗、客觀
    上有無其他查證途徑或是否難以查證等情形綜合判斷之，合
    先敘明。本案爭點在於苗栗監理站認為異議人應依照交通部
    於92年11月25日交路字第0920012346號函釋：「...... 僱
    用後駕駛人無有效職業駕照，惟公司已依規定事先取得所屬
    駕駛人之書面同意後，至少每十日查詢一次，並列印報表存
    查者，即已依道路交通管理處罰條例第92條之1 查詢駕駛人
    駕照狀態，並以書面通知停止所屬駕駛人駕駛車輛者，即為
    已盡管理責任...... 」 方為善盡查證之責任；而異議人認
    為定期查證司機之駕駛執照正本即已善盡查證之責任。
四、經查與本案駕駛執照相關之法規如下：
    (1)道路交通安全規則第50條至第70條有關駕駛執照規定：
    第50條第1 項：汽車駕駛執照為駕駛汽車之許可憑證，由
      駕駛人向公路監理機關申請登記，考驗及格後發給之。汽
      車駕駛人經考驗及格，未領取駕駛執照前，不得駕駛汽車
      。
    第52條第1 項汽車駕駛執照自發照之日起每滿6 年換發一
      次，汽車駕駛人應於有效期限屆滿前一個月內向公路監理
      機關申請換發新照。及同條第4 項汽車駕駛執照逾期未換
      發新照者，不得駕駛汽車。
    第53條汽車駕駛執照分為左列各類：一、小型車普通駕駛
      執照。二、大貨車普通駕駛執照。三、大客車普通駕駛執
      照。四、聯結車普通駕駛執照。五、小型車職業駕駛執照
      。六、大貨車職業駕駛執照。七、大客車職業駕駛執照。
      八、聯結車職業駕駛執照。九、國際駕駛執照。一○、輕
          型機器腳踏車駕駛執照。一一、重型機器腳踏車駕駛
      執照。一二、普通重型機器腳踏車駕駛執照。一三、大型
      重型機器腳踏車駕駛執照。
    第54條第1 項職業汽車駕駛人之駕駛執照，應自發照之日
      起，每滿3 年審驗一次，並於審驗日期前後一個月內向公
      路監理機關申請審驗，經審驗不合格者，扣繳其駕駛執照
      ，俟審驗合格後發還之。同條第3 項職業汽車駕駛人得憑
      因逾期審驗被註銷之職業駕駛執照，申請換發同等車類之
      普通駕駛執照。但在未換發普通駕駛執照前，不得駕駛汽
      車。可知道駕駛執照是監理機關核發為駕駛汽車之許可憑
      證，由駕駛人向公路監理機關申請登記，考驗及格後發給
      ，有效期限6 年，而職業汽車駕駛人之駕駛執照，應自發
      照之日起，每滿3 年審驗一次，沒有監理機關核發之駕駛
      執照前，不得駕駛汽車。如果偽造、變造駕駛執照，尚可
      依據刑法第212 條加以處罰。
    (2)道路交通管理處罰條例對於註銷駕駛執照之規定：
      第65條汽車所有人、駕駛人違反道路交通管理，經主管
        機關裁決後逾15日未向管轄地方法院聲明異議，或其聲
        明異議經法院裁定確定，而不依裁決或裁定繳納罰鍰或
        不繳送汽車牌照、駕駛執照者，依左列規定處理之：一
      　、經處分吊銷汽車牌照或駕駛執照者，由公路主管機關
        逕行註銷。二、經處分吊扣汽車牌照或駕駛執照者，按
        其吊扣期間加倍處分；仍不依限期繳送汽車牌照或駕駛
        執照者，吊銷其汽車牌照或駕駛執照。三、罰鍰不繳者
        ，按其罰鍰數額，易處吊扣汽車牌照或駕駛執照一個月
        至三個月；不依期限繳送汽車牌照或駕駛執照者，吊銷
        其汽車牌照或駕駛執照。前項第3 款之汽車所有人、駕
        駛人如無汽車牌照或駕駛執照可資易處吊扣時，得就原
        處分或裁定確定之罰鍰加倍處罰；逾15日後仍不繳納者
        ，移送法院強制執行。
      第67條汽車駕駛人，曾依第27條第2 項、第29條之2 第
        4 項、第35條第1 項、第2 項後段、第3 項後段、第37
        條第2項 、第54條、第61條第1 項第1 款、第2 款、第
        62條第1 項之規定吊銷駕駛執照者，終身不得考領駕駛
        執照。汽車駕駛人，曾依第29條第4 項、第30條第3 項
        、第33條第2項 、第35條第2 項前段、第3 項前段、第
        37條第3 項、第43條、第61條第1 項第3 款之規定吊銷
        駕駛執照者，3 年內不得考領駕駛執照。汽車駕駛人，
        曾依本條例其他各條規定吊銷駕駛執照者，一年內不得
        考領駕駛執照。汽車駕駛人，曾依第2 項、第3 項規定
        吊銷駕駛執照，不得考領駕駛執照期間合計達6 年以上
        者，終身不得考領駕駛執照。
      (3)再違反道路交通管理事件統一裁罰基準及處理細則對於
        違規時執行駕駛執照之規定：
        第15條第3項第1款舉發汽車所有人、駕駛人違反道路
          交通管理事件，依下列規定當場暫代保管物件。三、
          當場暫代保管其駕駛執照：（一）使用偽造、變造、
          矇領或註銷之駕駛執照駕車者。
        第66條第1項、第2項汽車牌照或駕駛執照受處罰吊扣
          、吊銷、註銷者，執行時應分別收繳汽車牌照或駕駛
          執照後，製發執行單交付被處分人收執。前項執行吊
          扣、吊銷、註銷汽車牌照者，應同時繳送其車輛號牌
          及行車執照。
        第67條汽車駕駛人違規記點資料，汽車、機車應分別
          處理，並分別執行吊扣、吊銷其駕駛執照處分。
        第68條不服處罰機關裁決依法聲明異議，而已執行之
          違反道路交通管理事件，經法院裁定撤銷或變更原處
          分確定者，處罰機關應依法院之裁定執行。
        第69條執行汽車牌照或駕駛執照之吊扣、吊銷、註銷
          處分，由處罰機關登錄於公路監理電腦資料檔案。前
          項吊扣處分，並應設置吊扣汽車牌照、駕駛執照處分
          登記簿，登記其吊扣之起迄日期及發還日期，以備檢
          閱查核。
        第70條處罰機關執行吊銷、註銷汽車牌照或駕駛執照
          時，應將收繳之汽車牌照或駕駛執照移送該管公路監
          理機關銷燬。
        第72條汽車所有人、駕駛人違反道路交通管理行為，
          經執行吊扣、吊銷汽車牌照或駕駛執照或經逕行註銷
          其汽車牌照、駕駛執照而不繳交到案者，公路主管或
          警察機關發現仍繼續駕駛或行駛者，應依本條例第12
          條或第21條之規定處理。
      (4)綜上開法規之規定，駕駛執照是監理機關核發為駕駛汽
        車之許可憑，須申請登記，考驗及格後發給，有效期限
        6 年，而職業汽車駕駛人之駕駛執照，應自發照之日起
        ，每滿3 年審驗一次，核發之程序嚴謹。然而監理機關
        對於吊銷駕駛執照係僅由公路主管機關在電腦中逕行註
        銷；吊銷駕駛執照後並依違反之法規種纇規定一定期間
        內禁止考領駕駛執照。對於駕駛執照受處罰吊扣、吊銷
        、註銷者，自願繳交駕駛執照者，由監理機關製發執行
        單交付被處分人收執，再登錄於公路監理電腦資料檔案
        ，並設置吊扣駕駛執照處分登記簿，登記其吊扣之起迄
        日期及發還日期，以備檢閱查核而已；對於已經收繳駕
        駛執照移送該管公路監銷燬；而對於不繳交駕駛執照者
        ，發現仍繼續駕駛或行駛者，則依本條例第12條或第21
        條之規定處理。
五、道路交通管理處罰條例第21條之1 第4 項規定「汽車所有人
    如已善盡查證駕駛人駕駛執照資格之注意，或縱加以相當之
    注意而仍不免發生違規者，汽車所有人不受本條之處罰。」
    其中所為善盡查證之義務為何？
    承上所述，駕駛執照是監理機關核發為駕駛汽車之許可憑
      證，由駕駛人向公路監理機關申請登記，考驗及格後發給
      ，有效期限6 年，而職業汽車駕駛人之駕駛執照，應自發
      照之日起，每滿3 年審驗一次，沒有監理機關核發之駕駛
      執照前，不得駕駛汽車。如以偽造、變造尚有刑法第212
      條加以處罰，則查證駕駛人所持有之駕駛執照，應認未善
      盡查證之職責。何況道路交通管理處罰條例第92-1條規定
      「處罰機關裁決職業汽車駕駛人吊扣、吊（註）銷駕駛執
      照時，得應雇主之請求，以書面或其他方式通知違規當時
      所駕駛汽車之所有人。」應僅係提供雇主建立駕駛監督、
      支援等機制之一，然而交通部僅於92年11月25日交路字第
      0920012346號以函釋方式，要求雇主於僱用後取得所屬駕
      駛人之書面同意後，至少每10日查詢1 次，並列印報表存
      查者，才認為已盡管理責任。然而增加人民之義務，應該
      以法律方式規定，原處分機關以函釋方式為之，實已經違
      反中央法規標準法第5 條第2 款規定，關於人民之權利、
      義務者，應以法律定之，即違背法律保留之原則。
    本件異議人對於因司機徐志昌之職業駕照於吊銷期間，於
      94年5 月9 日12時51分許駕駛異議人所有之車號Q7－500
      號自用大貨車，在行經國道3 號公路北上31公里處為警查
      獲之事實，並無爭執，並有內政部警政署國道公路警察局
      94年6 月12日公警局交字第Ｚ00000000號舉發違反道路管
      理事件通知單1 紙在卷可稽。然對於司機徐志昌之駕駛執
      照如何被吊銷、執行，本院函請原處分機關提供相關資料
      供參考，原處分機關函覆：「徐志昌持有之汽車駕照因92
      年1 月8 日違反道路交通管理處罰條例第35條規定至本站
      執行吊扣（自92年1 月17日起至93年1 月16日止），又於
      92年5 月14日因違反道路交通管理處罰條例第21條第1 項
      第7 款，本站依上揭規定執行原處吊銷（自92年5 月22日
      起至93年5 月21日止）」，有原處分機關94年11月11日竹
      監苗字第094001046 9 號函可證，然對於本院要求提供相
      關資料，確未提供，因此對於原處分機關如何吊銷徐志昌
      之駕駛執照令人存疑；如果依照原處分機關一次裁決之原
      則，則原處分機關並未給予司機徐志昌充分答辯之機會，
      即逕行註銷徐志昌之駕駛執照，徐志昌實際上也不知道所
      持有之駕駛執照已經註銷，而會持續使用，等待下一次違
      反道路交通管理處罰條例或到監理機關更換駕駛執照之際
      ，才會發現駕駛執照已經註銷之經過，則聘僱之汽車所有
      人亦難以監督管理；又原處分機關對於吊銷駕駛執執行僅
      登錄於公路監理電腦資料檔案，並沒有依法強制執行收回
      駕駛執照正本或以公告方式讓公眾知悉，顯係行政機關之
      怠惰；再行政機關應係為民存在、為民服務，在註銷司機
      之駕駛執照僅在電腦上逕行駐記，並未為任何之通知或公
      告，有何依據因原處分機關提供中華電信有限公司數據通
      信分公司公路監理加值網路方便業者上網查詢，即進而強
      制要求異議人使用電腦每10日列印報表存查，加重異議人
      之義務？從而異議人提出振旭企業有限公司93年1 月至94
      年6 月駕照紀錄表影本10紙，其上記載有：「序號、駕照
      人姓名、駕照種纇、駕照號碼、駕照有效期日、檢查日期
      、駕照狀況、檢查日期、駕照狀況」等欄位，並有檢查人
      員、主管簽章欄位，均顯示異議人平日就司機之駕駛執照
      管理嚴謹，且提出案發前已有關於駕駛監督、支援等之管
      理機制，及常態查證、考核實際駕駛人之身分及狀況之約
      束管理稽查行為，以確保實際駕駛該類車輛之人符合法定
      之駕駛資格之各種措施或方法，並無怠於監督、積弊，足
      以認定已經善盡監督之責。
六，綜上所述，既然駕駛執照是行政機關核發之證件，有一定之
    公信力，且異議人已經按月查證司機之駕駛執照、身體狀況
    等，並提供本院斟酌，足認異議人公司應已善盡查證駕駛人
    駕駛執照資格之注意，且對所僱用之駕駛人有管理機制，以
    持續平日追蹤考核其駕駛人符合駕駛資格。本件異議為有理
    由，原處分應予撤銷，另諭知異議人不罰。
據上論斷，應依道路交通案件處理法第20條前段，裁定如主文。
中　　華　　民　　國　　94　　年　　12　　月　　8 　　日
                  交通法庭      法  官  張珈禎
右正本證明與原本無異
如不服本裁定應於送達後5 日內向本院提出抗告狀
                                書記官  黃雅琦
中　　華　　民　　國　　94　　年　　12　　月　　13　　日
